【裁判字號】    97,訴,228
【裁判日期】    970509
【裁判案由】    誣告等
【裁判全文】
臺灣士林地方法院刑事判決               97年度訴字第228號
公  訴  人  臺灣士林地方法院檢察署檢察官
被      告  甲○○
上列被告因誣告等案件，經檢察官提起公訴（97年度偵字第1054號）
，被告於本院準備程序中就被訴之事實為有罪之陳述，經合議庭
評議後，裁定由受命法官獨任進行簡式審判程序，本院判決如下
：
    主  文
甲○○共同連續行使偽造私文書，足以生損害於他人，處有期徒
刑捌月，減為有期徒刑肆月。又意圖使他人受刑事處分，向該管
公務員誣告，處有期徒刑肆月，減為有期徒刑貳月。應執行有期
徒刑伍月。緩刑參年。並應於本案判決確定後貳個月內向公庫支
付新台幣壹拾萬元。
    事  實
一、甲○○與乙○○（另案提起公訴）係朋友。乙○○於民國91
    年底某日，以其信用破產無力生活為由，商請甲○○具名向
    金融機構申辦信用卡、信用貸款供其周轉，甲○○亦因亟需
    辦卡使用，乃慨然應允，惟甲○○明知其並未在養翔企業有
    限公司（下稱養翔公司）任職，竟與乙○○共同基於行使偽
    造私文書、行使偽造特種文書及意圖為自己不法所有之概括
    犯意聯絡暨意圖為自己不法之利益聯絡，由乙○○於不詳時
    、地，利用不知情之養翔公司員工楊明順盜蓋該公司及負責
    人鄭炳榮之印章而偽造屬文書證明如附表一編號1 、2 所示
    甲○○在養翔公司受薪資料之薪資單、薪資明細及屬特種文
    書性質如附表一編號1 、4 所示甲○○在養翔公司任職之在
    職證明書，甲○○乃將身分證影本等資料交付乙○○，由乙
    ○○填載信用卡、信用貸款申請書，於如附表一編號1 、2
    及4 所示時間，持向臺北國際商業銀行股份有限公司（現改
    制為永豐商業銀行，下稱永豐銀行）及台新商業銀行股份有
    限公司（下稱台新銀行）申辦信用卡、信用貸款，使上開銀
    行稽核人員陷於錯誤，誤認甲○○之職業、收入及償債能力
    符合條件而陷於錯誤，分別准予核貸及發卡，而詐得永豐銀
    行及台新銀行所交付如附表一編號1 、2 及4 所示之貸款金
    額財務或因此詐得由上開各家銀行代為清償上開款項而使其
    所負價金債務消滅之不法利益，足生損害於養翔公司及上開
    銀行核准信用貸款、核卡之正確性。嗣於95年2 月間，因乙
    ○○無力清繳信用卡、現金卡、信用貸款之債務，致甲○○
    遭附表一、二所示銀行催討，甲○○為免於債務追討，明知
    其證件並非乙○○所竊取且乙○○係經其同意後始持其身分
    資料申辦如附表一、二所示銀行之信用卡、現金卡、信用貸
    款，竟意圖使乙○○受刑事處分，於95年3 月6 日至臺北市
    政府警察局信義分局，向該分局員警申告乙○○竊取其身分
    資料，冒用其名義向附表一、二所示之銀行申辦信用卡、現
    金卡、信用貸款等情，嗣經臺灣士林地方法院檢察署檢察官
    偵查前揭竊盜等案件，甲○○自白其誣告犯行而查悉上情。
二、案經臺灣士林地方法院檢察署檢察官自動檢舉偵查起訴。
        理  由
一、本件被告甲○○所犯非死刑、無期徒刑或最輕本刑有期徒刑
    3 年以上之罪，亦非高等法院管轄第一審案件，且於準備程
    序進行中，被告先就被訴事實為有罪之陳述，經告知被告簡
    式審判程序之旨，並聽取檢察官、被告之意見後，本院裁定
    進行簡式審判程序，是本件之證據調查，依刑事訴訟法第27
    3 條之2 規定，不受同法第159 條第1 項、第161 條之2、
    第161 條之3 、第163 條之1 及第164 條至第170 條規定之
    限制，合先敘明。
二、上開事實，業據被告甲○○於本院審理及偵查中供承不諱，
    核與證人即偽造文書之共犯乙○○證述及證人即養翔公司之
    負責人鄭炳榮證述之情節相符。亦有被告向下述各家銀行申
    請現金卡、信用卡之國泰銀行代理人張馨、寶華銀行代理人
    簡光宏、台新銀行代理人高思敏、中華銀行代理人陳昭翔、
    板信銀行柯咨仁、新光銀行代理人曾俊益於偵查中所述足稽
    。且有附表一編號1 、2 及4 所示向永豐、台新銀行申請貸
    款及信用卡所檢附偽造個人信用資料（即薪資表、在職證明
    書）、申請書及附表一、二各該銀行因此核撥款項及信用卡
    之消費貸款明細表暨信用卡申請書、金融卡往來明細查詢單
    、聲明書、切結書、現金卡申請書等資料可據。本件事證明
    確，被告犯行洵堪認定。
三、論罪科刑之法律適用：
(一)、按被告行為後，刑法業於94年2 月2 日經總統以華總一義字
    第09400014901 號令修正公布，並於95年7 月1 日施行（下
    稱新刑法，修正前刑法下稱舊刑法），刑法施行法第1 條之
    1 亦於95年6 月14日經總統以華總一義字第09500085181 號
    令公布施行。而參酌最高法院95年5 月23日刑事庭第八次會
    議決議，新刑法第2 條第1 項之規定，係規範行為後法律變
    更所生新舊法律比較適用之準據法，於新刑法施行後，應適
    用新刑法第二條第一項之規定，為「從舊從輕」之比較。另
    於比較時應就罪刑有關之共犯、未遂犯、想像競合犯、牽連
    犯、連續犯、結合犯，以及累犯加重、自首減輕暨其他法定
    加減原因（如身分加減）與加減比例等一切情形，本於統一
    性及整體性原則，綜其全部罪刑之結果而為比較。茲比較說
    明如下：
１、關於刑法第212 條所定或科300 元以下罰金及同法第339 條
    第1 項、第2 項之罪名所定或科或併科1 千元以下罰金部分
    ，其中最低罰金刑部分，修正前刑法第33條第5 款規定：「
    罰金：一元（銀元）以上。」，而依罰金罰鍰提高標準條例
    規定，就72年6 月26日前修正之刑法部分條文罰金數額提高
    10倍，其後修正者則不提高倍數。而刑法第33條第5 款自72
    年6 月26日迄94年2 月2 日修正公布（95年7 月1 日施行）
    ，期間並未修正，再依現行法規所定貨幣單位折算新臺幣條
    例規定，以銀元1 元折算新臺幣3 元，則修正前最低罰金數
    額即為新台幣30元。修正後刑法第33條第5 款規定：「罰金
    ：新臺幣一千元以上，以百元計算之。」修正後最低罰金刑
    即為一千元，自應以修正前之規定有利被告。
２、刑法第28條原規定「二人以上共同實施犯罪之行為者，皆為
    正犯」，經修正為「二人以上共同實行犯罪之行為者，皆為
    正犯」，修正後刑法第28條規定之共同正犯，限於直接從事
    構成犯罪事實之行為者（含共謀共同正犯），排除「陰謀共
    同正犯」及「預備共同正犯」之類型，是修正後之共同正犯
    之可罰性要件之範圍業已限縮。本件情形，被告所為均非屬
    「陰謀共同正犯」或「預備共同正犯」之類型，經比較後，
    新法並非有利於被告，應適用行為時法。
３、修正前刑法第56條連續犯之規定，業於94年2 月2 日修正廢
    除，並於95年7 月1 日施行，此條文廢除雖非犯罪構成要件
    之變更，但顯已影響行為人刑罰之法律效果，自屬法律有變
    更。查被告行使偽造私文書及行使偽造特種文書犯行各有二
    次以上，依修正後刑法應將各次犯行分論併罰，比較新舊法
    結果，以舊刑法連續犯之規定較有利於被告。
４、修正前刑法第55條關於牽連犯之規定，於刑法修正後業已刪
    除，是以刑法修正前以牽連犯處理之案例，牽連犯廢除後，
    則視具體情形，分別論以想像競合犯或數罪併罰，予以處斷
    ，經比較修正前後之規定，應以修正前牽連犯之規定有利於
    被告。
５、修正前刑法第51條規定：「數罪併罰，分別宣告其罪之刑，
    依左列各款定其應執行者：」其中第5 款規定：「宣告多數
    有期徒刑者，於各刑中之最長期以上，各刑合併之刑期以下
    ，定其刑期。但不得逾20年。」修正後刑法第51條第5 款規
    定：「宣告多數有期徒刑者，於各刑中之最長期以上，各刑
    合併之刑期以下，定其刑期。但不得逾30年。」比較結果，
    修正後刑法並非較有利於行為人，依刑法第2 條第1 項前段
    之規定，仍應依修正前刑法，定其應執行之刑。
６、按犯罪在新刑法施行前，於新刑法施行後之緩刑宣告，應適
    用新刑法第74條之規定，最高法院95年第8 次刑事庭會議決
    議意旨參照。是緩刑宣告，係依裁判時之情狀為其考量標準
    ，此部分應逕適用裁判時之法律為適用基準，毋庸比較新舊
    法，亦無割裂法律適用之問題。
７、綜合上開比較新舊法之結果、最高法院刑事庭會議決議及依
    修正後刑法第2 條第1 項前段之規定，本件應一體適用修正
    前刑法第28條、第56條、第55條、第51條第5 款、第33條第
    5 款之規定論處，對被告為有利。
(二)、按在職證明係屬刑法第212 條關於服務之證書，最高法院86
    年台上字第4801號、91年台上字第7108號判決意旨參照，而
    民間薪資表則係表達發送薪資及其金額之意思，自屬私文書
    。核被告甲○○所為，係犯刑法第169 條第1 項誣告罪，第
    216 條、第210 條之行使偽造私文書罪（薪資單、薪資明細
    部分），第216 條、第212 條行使偽造特種文書罪（在職證
    明書部分），及第339 條第1 項之詐欺取財罪（附表一編號
    2 所示貸款部分）、第339 條第2 項之詐欺得利罪（附表一
    編號1 、4 所示之信用卡部分）。被告就上開偽造文書、詐
    欺犯行，與乙○○有犯意聯絡及行為分擔，應論以共同正犯
    。又被告利用不知情之楊明順盜用養翔公司之印章及負責人
    印章而偽造私文書及特種文書，為間接正犯。再被告盜用印
    章係偽造私文書及特種文書之階段行為。又偽造私文書、特
    種文書之低度行為應為行使偽造私文書、行使特種文書之高
    度行為所吸收，均不另論罪。被告先後多次行使偽造私文書
    、行使偽造特種文書及詐欺得利犯行，均時間緊接，觸犯構
    成要件相同之罪名，顯係基於概括犯意為之，為連續犯，應
    依修正前刑法第56條之規定論以1 罪，並加重其刑；又被告
    連續行使偽造私文書、連續行使偽造特種文書後，遂行其詐
    欺取財、詐欺得利之目的，有方法結果之牽連關係，為裁判
    上一罪之牽連犯，應依修正前刑法第55條牽連犯規定從較重
    之連續行使偽造私文書罪處斷。被告所犯連續行使偽造私文
    書罪及誣告罪2 罪間，犯意各別，行為互殊，應分論併罰。
    再其於所誣告之案件（即本案之行使偽造私文書）裁判確定
    前自白，應依刑法第172 條規定，減輕其刑。爰審酌被告甲
    ○○所告之對象乙○○係其小學同學，二人有朋友之關係，
    所詐得之金額為信用貸款53萬元，而信用卡之額度，永豐銀
    行及台新銀行均為3 萬元，而迄今信用卡之卡款均已繳清，
    另尚欠永豐銀行之貸款197108元（分20期繳），亦有按時繳
    款及誣告罪業於偵查、審判中自白犯罪，犯後態度尚稱良好
    等一切情狀，分別量處如主文所示之刑。
(三)、被告上開二罪之犯行均在96年4 月24日之前，且所諭知之刑
    度又係1 年6 月以下之刑，亦無經通緝不得減刑之情，爰依
    中華民國96年罪犯減刑條例第2 條第1 項第3 款規定各減其
    宣告刑二分之一，均如主文所示，並定其應執行刑。又被告
    於82年間雖犯有偽造有價證券罪，經判處有期徒刑3 年6 月
    確定，於86年11月30日執行完畢，迄罹本案之最初違犯日（
    91年12月5 日）已逾5 年以上，經此罪刑之宣告應知所警惕
    ，本院信其無再犯之虞，併予宣告緩刑參年。然被告所犯誣
    告罪，浪費司法資源，自應令其負擔司法資源浪費之義務。
    並依修正後刑法第74條第2 項第4 款之規定，命被告於判決
    確定後2 個月內向公庫支付新台幣10萬元（得為民事強制執
    行名義），以勵自新。若被告不履行此一負擔，且情節重大
    足認原宣告之緩刑難收其預期效果，而有執行刑罰之必要者
    ，依現行刑法75條之1 第1 項第4 款之規定，得撤銷其緩刑
    宣告，併此敘明。再被告在養翔公司之在職證明及薪資單上
    之養翔公司印文及負責人之印文，係盜用之印文，非偽造之
    文，尚不得依刑法第219 條之規定宣告沒收。另上開偽造之
    文書業交付附表一編號1 、2 、4 所示之銀行，非屬被告或
    共犯乙○○所有，亦不得依刑法第38條第1 項第2 款之規定
    宣告沒收，附此敘明。
據上論斷，應依刑事訴訟法第273 條之1 第1 項、第299 條第1
項前段，刑法第2 條第1 項前段、修正前刑法第28條、第56條、
第51條第5 款、刑法第216 條、第210 條、212 條、第339 條第
1 項、第2 項、第169 條、第172 條、第74條第1 項第2 款、2
項第4 款，刑法施行法第1 之1 條，中華民國96年罪犯減刑條例
第2 條第1 項第3 款、第7 條、第10條第1 項，判決如主文。
本案經檢察官洪三峰到庭執行職務。
中    華    民    國    97    年    5     月    9    日
                  刑事第七庭法  官  林秀鳳
以上正本證明與原本無異。
如不服本判決，應於判決送達後10日內向本院提出上訴狀，上訴
狀並應敘明上訴理由。
                            書記官  陳佳伶
中    華    民    國    97    年    5     月    9     日
附錄本案所犯法條全文：
中華民國刑法第169條（誣告罪）
意圖他人受刑事或懲戒處分，向該管公務員誣告者，處7年以下
有期徒刑。
意圖他人受刑事或懲戒處分，而偽造、變造證據，或使用偽造、
變造之證據者，亦同。
中華民國刑法第210條（偽造變造私文書罪）
偽造、變造私文書，足以生損害於公眾或他人者，處5年以下有
期徒刑。
中華民國刑法第212條（偽造變造特種文書罪）
偽造、變造護照、旅券、免許證、特許證及關於品行、能力服務
或其他相類之證書、介紹書，足以生損害於公眾或他人者，處1
年以下有期徒刑、拘役或3百元以下罰金。
中華民國刑法第216條（行使偽造變造或登載不實之文書罪）
行使第210條至第215條之文書者，依偽造、變造文書或登載不實
事項或使登載不實事項之規定處斷。
中華民國刑法第339條（普通詐欺罪）
意圖為自己或第三人不法之所有，以詐術使人將本人或第三人之
物交付者，處5年以下有期徒刑、拘役或科或併科1千元以下罰金
。
以前項方法得財產上不法之利益或使第三人得之者，亦同。
前二項之未遂犯罰之。
附表一：
┌─┬────┬─────┬─────────┬──────┬──────┬──────┬──────┐
│編│金融機構│種類      │卡號或帳號        │申請日期    │所檢附個人虛│詐得貸款金額│清償情形    │
│號│        │          │                  │            │偽信用資料  │或現金卡、信│            │
│  │        │          │                  │            │            │用卡個人信用│            │
│  │        │          │                  │            │            │額度        │            │
├─┼────┼─────┼─────────┼──────┼──────┼──────┼──────┤
│1 │臺北國際│信用卡    │0000000000000000  │91年12月5日 │91年10月28日│3萬         │尚欠197,108 │
│  │商銀（永│          │                  │            │在職證明書、│            │元。        │
│  │豐銀行）│          │                  │            │91年4月至10 │            │            │
│  │        │          │                  │            │月之薪資單7 │            │            │
│  │        │          │                  │            │紙。        │            │            │
├─┼────┼─────┼─────────┼──────┼──────┼──────┤            │
│2 │同上    │信用貸款  │000000000000      │93年12月17日│93年8、9月之│53萬        │            │
│  │        │          │                  │            │薪資明細。  │            │            │
├─┼────┼─────┼─────────┼──────┼──────┼──────┤            │
│3 │同上    │現金卡    │000000000000000   │93年12月28日│無          │60萬        │            │
├─┼────┼─────┼─────────┼──────┼──────┼──────┼──────┤
│4 │台新銀行│信用卡    │0000000000000000  │92年12月15日│92年5月8日在│3萬         │繳清        │
│  │        │          │                  │            │職證明。    │            │            │
│  │        │          │                  │            │            │            │            │
├─┼────┼─────┼─────────┼──────┼──────┼──────┤            │
│5 │同上    │代償金通信│0000000000000000  │93年8月9日  │無          │15萬        │            │
│  │        │貸款      │                  │            │            │            │            │
│  │        │          │                  │            │            │            │            │
└─┴────┴─────┴─────────┴──────┴──────┴──────┴──────┘
附表二：
┌─┬────┬─────┬─────────┬──────┬──────┬──────┬──────┐
│編│金融機構│種類      │卡號或帳號        │申請日期    │所檢附個人虛│詐得貸款金額│清償情形    │
│號│        │          │                  │            │偽信用資料  │或現金卡、信│            │
│  │        │          │                  │            │            │用卡個人信用│            │
│  │        │          │                  │            │            │額度        │            │
├─┼────┼─────┼─────────┼──────┼──────┼──────┼──────┤
│1 │寶華銀行│魔力現金卡│000000000000      │92年4月10日 │無          │3萬         │1、 尚積欠  │
│  │（泛亞）│          │                  │            │            │            │45,858元。  │
│  │        │          │                  │            │            │            │            │
│  │        │          │                  │            │            │            │2、被告已與 │
│  │        │          │                  │            │            │            │寶華銀行達成│
│  │        │          │                  │            │            │            │償款協議，目│
│  │        │          │                  │            │            │            │前均有按時還│
│  │        │          │                  │            │            │            │款。        │
├─┼────┼─────┼─────────┼──────┼──────┼──────┼──────┤
│2 │玉山銀行│現金卡    │000000000000萬9767│92年4月18日 │無          │11萬        │1、均有正常 │
│  │        │          │                  │            │            │            │繳款。      │
│  │        │          │                  │            │            │            │2 、尚積欠  │
│  │        │          │                  │            │            │            │70,873元。  │
├─┼────┼─────┼─────────┼──────┼──────┼──────┼──────┤
│3 │同上    │信用卡    │0000000000000000  │92年9月25日 │無          │6萬         │1、均有正常 │
│  │        │          │                  │            │            │            │繳款。      │
│  │        │          │                  │            │            │            │2 、尚積欠  │
│  │        │          │                  │            │            │            │13,145元。  │
├─┼────┼─────┼─────────┼──────┼──────┼──────┼──────┤
│4 │國泰世華│信用卡    │0000000000000000  │93年11月8日 │無          │5萬         │1 、編號4 、│
│  │銀行    │          │                  │            │            │            │5尚積欠127, │
│  │        │          │                  │            │            │            │247元。     │
│  │        │          │                  │            │            │            │2、被告已與 │
│  │        │          │                  │            │            │            │國泰世華銀行│
│  │        │          │                  │            │            │            │達成償款協議│
│  │        │          │                  │            │            │            │，目前均有按│
│  │        │          │                  │            │            │            │時還款。    │
├─┼────┼─────┼─────────┼──────┼──────┼──────┼──────┤
│5 │同上    │簡易通信貸│0000000000000000  │93年11月11  │無          │21萬        │            │
│  │        │款        │                  │日          │            │            │            │
│  │        │          │                  │    1       │            │            │            │
│  │        │          │                  │            │            │            │            │
│  │        │          │                  │            │            │            │            │
│  │        │          │                  │            │            │            │            │
│  │        │          │                  │            │            │            │            │
├─┼────┼─────┼─────────┼──────┼──────┼──────┼──────┤
│6 │板信商銀│現金卡    │00000000000000    │92年10月17日│無          │3萬         │繳清。      │
│  │        │          │                  │            │            │            │            │
│  │        │          │                  │            │            │            │            │
│  │        │          │                  │            │            │            │            │
│  │        │          │                  │            │            │            │            │
│  │        │          │                  │            │            │            │            │
│  │        │          │                  │            │            │            │            │
│  │        │          │                  │            │            │            │            │
│  │        │          │                  │            │            │            │            │
├─┼────┼─────┼─────────┼──────┼──────┼──────┤            │
│7 │同上    │信用貸款  │00000000000000    │92年11月3日 │無          │10萬        │            │
│  │        │（優利金）│                  │            │            │            │            │
├─┼────┼─────┼─────────┼──────┼──────┼──────┼──────┤
│8 │新光銀行│信用卡    │0000000000000000  │92年11月19日│無          │3萬         │繳清。      │
│  │（誠泰）│          │                  │            │            │            │            │
│  │        │          │                  │            │            │            │            │
│  │        │          │                  │            │            │            │            │
├─┼────┼─────┼─────────┼──────┼──────┼──────┼──────┤
│9 │花旗銀行│信用卡    │0000000000000000  │93年11月4日 │無          │            │            │
├─┼────┼─────┼─────────┼──────┼──────┼──────┼──────┤
│10│同上    │信用卡    │0000000000000000  │同上        │無          │            │尚積欠8,300 │
│  │        │          │                  │            │            │            │元。        │
├─┼────┼─────┼─────────┼──────┼──────┼──────┼──────┤
│11│中華銀行│信用卡    │0000000000000000  │92年4月24日 │無          │3萬         │1、均有正常 │
├─┼────┼─────┼─────────┼──────┼──────┼──────┤繳款。      │
│12│同上    │鴻運金    │0000000000000000  │92年9月9日  │無          │9萬         │2 、共積欠  │
│  │        │          │                  │            │            │            │93,593元。  │
│  │        │          │                  │            │            │            │            │
│  │        │          │                  │            │            │            │3、被告已與 │
│  │        │          │                  │            │            │            │中華銀行達成│
│  │        │          │                  │            │            │            │償款協議，目│
│  │        │          │                  │            │            │            │前均有按時還│
├─┼────┼─────┼─────────┼──────┼──────┼──────┤款。        │
│13│同上    │麥克現金卡│00000000000000    │92年4月23日 │無          │20萬        │            │
├─┼────┼─────┼─────────┼──────┼──────┼──────┼──────┤
│14│日盛銀行│ALL PASS現│00000000000000    │92年5月23日 │無          │5萬         │尚積欠40,647│
│  │        │金卡      │                  │            │            │            │元。        │
└─┴────┴─────┴─────────┴──────┴──────┴──────┴──────┘


司法院資訊處製作；財團法人民間司法改革基金會備份。
